最高法院民事判決　　　　　　　　　　　　　　　　八十八年度台上字第三九五號
　　上　訴　人　林傅銘
　　　　　　　　　　　　送達.
　　被 上 訴人　甲○○
　　　　　　　　開泰建設開發股份有限公司
　　右　一　人
　　法定代理人　蘇振明
右當事人間請求返還價金事件，上訴人對於中華民國八十七年三月二十三日台灣高等
法院第二審判決（八十六年度重上字第四九四號），提起上訴，本院判決如左：
    主  文
上訴駁回。
第三審訴訟費用由上訴人負擔。
    理  由
本件上訴人主張：被上訴人甲○○邀同被上訴人開泰建設股份有限公司（下稱開泰公
司）為連帶保證人，於民國八十三年一月二十七日與伊簽訂契約書，約定將其購買之
福益營造廠全部股權以新台幣（下同）二千五百萬元讓與伊，伊依約於簽約時，給付
一千萬元予被上訴人。惟於辦理移轉登記手續中，內政部忽於八十四年十二月七日修
正營造業管理規則，將甲級營造業之資本額提高為一億元以上，而最近五年內承攬工
程竣工累計提高為二億元以上，資本額現金部分調整為不超過百分之八十，施工機具
設備不得少於資本額之百分之二十，致福益營造廠之原有條件均未符合，被上訴人無
法依原約定內容給付，使伊無法取得甲級營造牌，屬給付不能，乃主張解除契約，依
契約書第十二條約定及不當得利之規定，自得請求返還已付價金一千萬元等情。求為
命被上訴人連帶如數給付，並加付法定遲延利息之判決。
被上訴人甲○○則以：內政部雖於八十四年十二月七日修正營造業管理規則，對於甲
級營造業之資本額、承攬工程竣工累計額及施工機具設備之比例有所調整，但此項法
令變更，對福益營造廠之轉換及股權之移轉均不生影響，並無給付不能之情事；亦無
契約書第十二條所指無法辦理股權移轉手續之問題，純屬上訴人事後反悔，無意履行
契約之託詞；被上訴人開泰公司亦以：八十三年初，甲○○出售福益營造廠時，上訴
人拿福益營造廠三工程去作，約二億元營業額，八十四年間完工後，上訴人又買另一
營造廠，認為福益營造廠無利可圖，藉口以給付不能拒絕履約各等語，資為抗辯。
原審依審理之結果，以：查被上訴人甲○○邀同被上訴人開泰公司為連帶保證人，於
八十三年一月二十七日與上訴人簽訂契約書，約定將其所購得之福益營造廠全部股權
以二千五百萬元售與上訴人，上訴人於簽約時，給付一千萬元與甲○○之事實，有契
約書可稽（見第一審卷十六至二一頁），且為兩造所不爭，堪信為真。又按卷附兩造
所不爭之合約書第十二條固約定：「在辦理移轉手續時，如因法令變更致無法辦理，
乙方（指被上訴人甲○○）應於五日內，無息如數退還已收股權金，甲方（指上訴人
）並返還本標的物予乙方指定之第三人」等語（見第一審卷二十頁）。惟內政部於八
十四年十二月七日修正營造業管理規則第九條第一項第一款、第十二條第一項第二款
、第三十二條規定甲級營造廠之資本額應在一億元以上，施工機具設備不得少於資本
額百分之二十，及營造業連續二年承攬工程竣工累計未達其所屬等級最低資本額三倍
者，省（市）主管機關應報請中央主管機關將該營造業原登記之等級降低一等等情，
此項法令雖變更，僅係福益營造廠取得甲級營造廠困難增加，並非不能辦理移轉手續
。況且本件福益營造廠已經金門縣政府（內政部授權）審查合格完成轉換手續，於八
十五年九月三十日發給甲級營造業登記證書，成為內政部營造業管理規則合格之甲級
營造業；並報經金門縣核准由獨資改組為福益營造股份有限公司，向經濟部申請公司
設立登記，有經濟部公司執照、甲級營造業登記證書及金門縣政府八十六年七月二十
六日（八六）府建字第一四九一○號函可稽（見第一審卷一三九、一三一、一一九頁
）。是兩造於訂約後，營造業管理規則雖有修正，惟福益營造廠已取得甲級營造業登
記證書，且報經金門縣核准由獨資改組為福益營造股份有限公司，自無上訴人所稱被
上訴人無法依債之本旨讓伊取得甲級營造牌之問題，亦與給付不能有別。又該修正前
管理規則第十二條第一項第二款規定「施工機具設備不得少於資本額百分之四十」，
較修正規定「施工設備不得少於資本額百分之二十」嚴格，自有利上訴人，上訴人竟
主張修正後之規定非伊所能負擔，且其能否負擔與被上訴人是否給付不能無涉。至上
訴人取得系爭營造廠後，能否達到連續二年承攬工程竣工累計額達其所屬等級最低資
本額之三倍者，是上訴人取得後之營業問題，與被上訴人能否給付毫無關係。綜上所
述，內政部雖於八十四年十二月七日修正營造業管理規則規定，但此項法令之變更，
並無系爭契約書第十二條不能辦理移轉手續之情事，且對福益營造廠之轉換及股權之
移轉不生影響，自無給付不能之情事。從而，上訴人依契約書第十二條及不當得利之
規定，請求被上訴人連帶返還已付價金及利息，即屬無據，不應淮許，為其心證之所
由得。並說明兩造其餘攻擊防禦方法，已無礙本判決認定，無一一論述之必要。爰維
持第一審所為上訴人敗訴之判決，駁回其上訴，經核於法洵無違誤。上訴論旨，仍執
陳詞，就原審取捨證據，認定事實及解釋契約之職權行使，指摘原判決不當，求予廢
棄，非有理由。
據上論結，本件上訴為無理由。依民事訴訟法第四百八十一條、第四百四十九條第一
項、第七十八條，判決如主文。
中      華      民      國    八十八    年      二      月    二十六    日
                              最高法院民事第二庭
                                  審判長法官  曾  桂  香
                                        法官  徐  璧  湖
                                        法官  劉  福  聲
                                        法官  黃  秀  得
                                        法官  許  朝  雄
      右正本證明與原本無異
                                              書  記  官
中      華      民      國    八十八    年      三      月     十五     日
